最高法院刑事判決　　　　　　九十六年度台上字第四九三三號
上　訴　人　台灣高等法院檢察署檢察官
上　訴　人
即　被　告　丁○○
選任辯護人　牛湄湄律師
被　　　告　戊○○
上　訴　人
即　被　告　甲○○
　　　　　　乙○○
選任辯護人　林　凱律師
上　訴　人
即　被　告　丙○○
　　　　　　己○○
上列上訴人等因被告等貪污案件，不服台灣高等法院中華民國九
十六年四月四日第二審更審判決（九十五年度上更(一)字第六六二
號，起訴案號：台灣士林地方法院檢察署九十年度偵字第五九一
六、六三一九、七三五０、七八五三、八０二六號），提起上訴
，本院判決如下：
    主  文
原判決撤銷，發回台灣高等法院。
    理  由
本件原判決認定：
(一)上訴人即被告（下稱被告）甲○○係台北縣政府消防局第四大
隊汐止分隊（下稱汐止分隊）小隊長兼代理分隊長及嗣後調任社
后分隊（下稱社后分隊）小隊長兼代理分隊長。上訴人即被告（
下稱被告）乙○○係汐止分隊隊員及嗣後調任社后分隊隊員，均
負責對轄區內之八大行業各類場所消防安全設備之檢查業務，係
依據法令從事公務之人員。詎甲○○與乙○○共同基於職務上之
行為收受賄賂之概括犯意聯絡，自八十六年九月間起至八十八年
中秋節止，暗示轄區內之各類場所各商家、大樓管理委員會每年
春節、端午節、中秋節三大節日，須交付「加菜金」、「慰問金
」予該分隊，致轄區內之東方科學園區大樓住戶管理委員會（下
稱東科管委會）、「好家園」餐廳及「王牌」、「力大」保齡球
館，為求能順利通過消防安全檢查，或於消防安全檢查前獲得事
先告知，以便因應改善，而分別於上開三大節日交付新台幣（下
同）五千元至三萬元不等之現金，平均每一節日得款至少在四萬
五千元至五萬五千元之間。至八十八年九月十九日甲○○與乙○
○一同調至新成立之社后分隊擔任代理分隊長與隊員後，二人仍
承上開概括犯意，自八十八年之中秋節起至九十年之春節止（八
十九年中秋及九十年春節部分，因被告乙○○因中風入院，此期
間被告甲○○獨自犯案），繼續向社后分隊轄內之「好家園」餐
廳、「力大」保齡球館及綽號「海水」者與其友人所經營之二家
茶室收受賄賂五千元至一萬元不等之現金，其二人收受賄賂時間
、金額、付款人詳如原判決附表（下稱附表）一所載，被告乙○
○收取附表一編號一至九部分金額共九萬二千五百元。被告甲○
○收取附表一編號一至十一部分所得金額共十一萬七千五百元（
如附表一所示，扣除上繳行賄予丁○○之款項外，由甲○○與乙
○○均分）。
(二)上訴人即被告（下稱被告）丙○○係汐止消防分隊分隊長，為
依據法令從事公務之人員，於八十八年中秋節前，因獲告知年節
須送錢給大隊長丁○○，竟任由甲○○設法向業者籌款。復於同
年九月中旬某日，備妥上載「汐止分隊、社后分隊」等字之公文
封一只，開車至社后分隊接甲○○上車，並在車上明知甲○○當
場交出之五萬元現金，係甲○○向業者收得之賄賂財物，竟仍將
之裝入該公文封，再載同甲○○至台北縣新店市○○街二號第四
大隊隊長辦公室，以汐止分隊及社后分隊之名義，各繳交二萬五
千元（合計五萬元）給第四大隊大隊長丁○○。
(三)上訴人即被告（下稱被告）丁○○係台北縣政府消防局第四大
隊（下稱第四大隊）代理大隊長，為依據法令從事公務之人員，
負責規劃、指揮、管制、督導及考核所轄汐止、社后、金山等十
六個分隊之勤務執行實施與人事考核，並掌握人事陞遷、獎懲之
權限，為依據法令從事公務之人員。竟自八十七年七月起，基於
職務上之行為收受賄賂之概括犯意，放出須按三節（春節、端午
、中秋）送錢給大隊長，否則平日勤務考核將受不利影響之風聲
。並先後於當年中秋節前某日、八十八年春節、端午節、中秋節
及八十九年春節、端午節、中秋節，收受甲○○、丙○○、己○
○等所交付汐止分隊及社后分隊之賄款，共計三十四萬五千元（
詳如附表二所示）。
(四)上訴人即被告（下稱被告）己○○係汐止分隊分隊長，負責對
轄區內之八大行業各類場所消防安全設備之檢查業務，亦為依據
法令從事公務之人員。竟基於職務上之行為收受賄賂之概括犯意
，於八十九年中秋節、九十年春節東科管委會至該分隊交付以「
加菜金」為名義之賄賂各三萬元，由己○○連續予以收受，並將
每次所得中之二萬五千元，偕同甲○○上繳給丁○○（詳如附表
一所示）等情。
並以公訴意旨另以：被告戊○○於八十八年中秋節前，受丁○○
囑咐在第四大隊隊部，向前來洽公之金山分隊代理分隊長張國隆
恫稱：「大隊長要應付，你們金山分隊轄區較小，出一萬元」等
語，迫使張國隆返回分隊與隊員商量，決定由隊員自行分擔，每
人出一千元至二千元湊足一萬元，再由張國隆送至第四大隊交予
戊○○轉交被告丁○○。復基於同一之概括犯意，先後於八十九
年春節、端午節、中秋節及九十年春節前，在隊部代丁○○出面
收受金山分隊張國隆所交付每次各一萬元之賄款。因認被告戊○
○與丁○○共同涉犯貪污治罪條例第四條第一項第二款之借機勒
索財物罪嫌云云。惟經審理結果，認此部分犯罪尚屬不能證明。
因而撤銷第一審關於被告甲○○、乙○○、丙○○、丁○○、戊
○○部分之科刑判決及關於己○○部分之無罪判決，改判變更檢
察官起訴法條，論處甲○○、乙○○共同連續依據法令從事公務
之人員，對於職務上之行為收受賄賂罪刑；分別論處己○○、丁
○○連續依據法令從事公務之人員，對於職務上之行為收受賄賂
罪刑；改判論處丙○○依據法令從事公務之人員，明知因對於職
務上之行為收受賄賂所得之財物，故為搬運罪刑；改判諭知戊○
○無罪。固非無見。
惟查：(一)科刑之判決書，對於犯罪事實必須詳加認定，而後於理
由內敘明其認定犯罪事實所憑之證據及認定之理由，方足以資論
罪科刑。其所載事實、理由與所宣告之主文，尤必互相一致，若
記載前後不一或有所牴觸，即為判決所載理由矛盾，其判決當然
違背法令。原判決事實第三段及事實欄引用附表二所示，俱皆認
定被告丁○○先後收受賄賂所得，共計「三十四萬五千元」（見
原判決第五頁第十二行至第十三行、第三十一頁至第三十三頁附
表二）。乃於理由欄則記載被告丁○○……所得財物「三十五萬
五千元」應予追繳沒收…。復於主文諭知「丁○○連續依據法令
從事公務之人員，對於職務上之行為收受賄賂，……。犯罪所得
財物新台幣『參拾伍萬伍仟元』應予追繳沒收…」（見原判決第
二十二頁第六行、第七行，原判決第二頁主文第四欄）。就被告
丁○○犯罪所得財物數額，其事實之認定與主文、理由之記載互
不一致，自有判決理由矛盾之違誤。(二)原判決事實欄第一段引用
附表一之記載認定，被告乙○○、甲○○所收受之賄賂，扣除向
丁○○行賄部分外，計乙○○共得「九萬二千五百元」，甲○○
共得「十一萬七千五百元」（見原判決第四頁第三行至第四行）
。然依其附表一所列載金額扣除向丁○○行賄金額後，計乙○○
共得「十萬二千五百元」、甲○○共得「十一萬二千五百元」（
見原判決第二十八頁至第三十一頁，附表一所示），此部分事實
之認定，互為歧異，同有未合。(三)關於被告丁○○於八十九年端
午節收受賄賂部分，原判決附表二編號六記載，八十九年端午節
，計係由汐止分隊己○○、乙○○共同交付賄款二萬五千元予
丁○○收受；由社后分隊甲○○交付賄款二萬五千元予丁○○
收受等情（見原判決第三十二頁）。但原判決同予援用為事實一
部之附表一編號九，則記載係甲○○、乙○○將收受自「好家園
」等業者交付之三萬五千元賄款中，提撥出二萬五千元共同向丁
○○行賄等語（見原判決第三十頁），此部分事實之認定，併有
矛盾。(四)原判決理由第二段第(一)點第２小點，援採共同被告乙○
○於偵查中供述：「我曾經去向保齡球館拿錢，『雷霆』、力大
、『世運』等，還有特種行業，在康寧街還有大同路的茶室，店
名分別是叫什麼秀的及佳美，…通常去收都收五、六千元左右，
收回來後交給甲○○，以上商家都是我拿一半，甲○○拿一半。
」、「（曾否向轄區內的餐廳拿過規費？）中興路的好家園是三
節拿，是六千元左右，另外福德二路的『中國川菜』，老闆娘是
送六千元，…，另外中興路的『峨嵋餐廳』大概是『五、六千元
』左右，上述所拿我親自收取，再交給甲○○，而甲○○『每次
都分給我一、二千元』。」（見原判決第八頁），資為認定被告
乙○○、甲○○共同向轄區業者索取賄款之證據資料。所述若果
非虛，則渠等二人似尚有向「雷霆」、「世運」、「中國川菜」
、「峨嵋餐廳」等業者收取規費之犯行，乃原判決就此部分並未
於事實欄內為明白之認定，洵有未當。又原判決事實認定被告乙
○○、甲○○所收受之賄賂，扣除向丁○○行賄之款項外，其餘
皆予以均分（見原判決第四頁第三行至第六行），此部分認定，
亦與乙○○前揭供述非盡一致，難謂允妥。(五)犯罪事實應憑有證
據能力之證據認定之，證人以聞自原始證人在審判外之陳述作為
內容之陳述，純屬傳聞之詞，其既未親自聞見或經歷其所陳述之
事實，法院縱令於審判期日對其訊問，或由被告對其詰問，亦無
從擔保其陳述內容之真實性。又因原始證人非親自到庭作證，法
院無從命其具結而為誠實之陳述，亦無從由被告直接對之進行詰
問，以確認該傳聞陳述之真偽，殊有違事實審法院證據調查應採
直接審理主義及刑事訴訟法第一百六十六條之立法原意。從而證
人之傳聞證言不具證據能力，不得以之作為認定犯罪事實之依據
。原判決認定被告甲○○、乙○○有共同對於職務上行為收受賄
賂犯行，係依憑證人范成羽、巫智誠、陸培松、曹晉魁、李炳輝
等人之供述各情（見原判決第六頁至第十二頁），為其主要論據
。卷查證人巫智誠於偵查中證陳：甲○○在過年時曾買過禮盒分
予隊員或是給予隊員一千元至三千元之獎金，伊曾聽過甲○○談
及「加菜金」要上繳給第四大隊；伊有「風聲過」乙○○拿東科
及八大行業年節約五、六萬元，大多是甲○○與八大行業業者接
觸並談好加菜金金額，再由乙○○向業者收取；曾在過年有收到
二千元，共有三個過年，都是甲○○交給伊的等語（見原判決第
九頁，理由第二段第(一)點第４之(2)小點）。而證人李炳輝即世運
保齡球館負責人於偵查中證稱：伊亦曾問過王牌保齡球館林經理
，林經理說生意要做，逢年過節總是意思意思送一點禮品（見原
判決第十二頁，理由第二段第(一)點第８小點）等詞。則證人巫智
誠、李炳輝既未親自見聞被告甲○○、乙○○之犯行，其所供述
上情係聽聞甲○○、林經理之轉述及所謂「風聞」，乃原審就上
情未詳予調查釐清，逕採巫智誠、李炳輝聽聞自甲○○、林經理
於審判外之陳述及所謂「風聞」，作為認定被告甲○○、乙○○
有前揭犯行之主要論據之一，其採證於法殊有違誤。(六)按未經合
法調查之證據，不得作為判斷之依據，又卷宗內之筆錄及其他文
書可為證據者，應向被告宣讀或告以要旨，刑事訴訟法第一百五
十五條第二項、第一百六十五條第一項分別定有明文；此為事實
審法院於審判期日就文書證據所應踐行之調查方法及程序，旨在
使被告澈底了解該等文書記載之內容及意涵，而為充分之辯論，
以使法院形成正確之心證。故法院就文書證據，如未確實依照上
開法定調查方法，於審判期日踐行調查程序，而遽採為判決之基
礎，其判決於上開法則即有違背。原判決理由引用被告乙○○九
十年六月十二日馬偕紀念醫院診斷書、馬偕紀念醫院九十五年十
二月十五日馬院醫外字第０九五０００三四三０號函，資為認定
被告乙○○記憶能力雖有減退，但關於記憶所及部分之供述，仍
有證據能力（見原判決第八頁、第九頁，理由第二段第(一)點第３
小點）。復引用被告己○○繳交犯罪所得新台幣「九萬元」之扣
押物品清單，資為就己○○依貪治罪條例第八條第二項減輕其刑
之依據（見原判決第十八頁第二十六行至第二十九行）。惟上開
卷證資料，並未於審判期日向被告乙○○、己○○及檢察官宣讀
或告以要旨，有原審審判筆錄可據（見原審卷(二)第十一頁至第二
十六頁），即以未顯出於審判庭之上開證據資料採為判決基礎，
按之刑事訴訟法第三百七十九條第十款規定，洵有可議。(七)貪污
治罪條例第十五條對明知因犯貪污治罪條例第四條至第六條之罪
所得之財物，故為收受、搬運、隱匿、寄藏或故買行為定有處罰
明文，其目的在防止犯貪污罪所得追徵之困難。原判決論處被告
丙○○依據法令從事公務之人員，明知因對於職務上之行為收受
賄賂罪所得之財物，故為搬運罪刑。依其事實認定丙○○有原判
決事實欄第三段所載於八十八年九月中旬某日，備妥上載「汐止
分隊、社后分隊」等字之公文封，開車至台北縣汐止市○○○路
一九三之一號社后分隊，接甲○○上車，並明知甲○○當場交出
之五萬元，係甲○○向業者收得之賄賂財物，竟仍故為收受，將
之裝入該公文封，再載甲○○至台北縣新店市○○街二號丁○○
之辦公室，以汐止分隊及社后分隊名義，各繳交二萬五千元予丁
○○等情。理由亦為相同之載敘（見原判決第十三頁，理由第二
段第(二)點第１小點）。上開認定若屬無訛，似指丙○○亦為行賄
人之一，能否謂其載送甲○○攜帶上揭五萬元前往丁○○辦公室
，僅屬搬運行為？是丙○○就該五萬元究係基於與甲○○共同收
受賄賂犯罪意思之聯絡，由甲○○出面籌措收取？抑或由甲○○
將所收受款項其中二萬五千元交付丙○○收受，以交付丁○○？
俱攸關丙○○有無與甲○○共犯對於職務上行為收受賄賂，抑或
是否有公訴意旨所指明知因犯對於職務上之行為收受賄賂罪所得
之財物而故為收受犯行之認定。原審未予詳查，遽論處丙○○依
據法令從事公務之人員，明知因對於職務上之行為收受賄賂罪所
得之財物，故為搬運罪刑，嫌有未洽。(八)原判決以金山分隊每次
上繳被告丁○○之禮金一萬元，均係隊員自行出錢籌湊，交由張
國隆代表金山分隊交予被告戊○○代收或由被告丁○○親收，金
山分隊隊員每人僅支出區區一、二千元，要難遽認金山分隊隊員
於餽贈之際，主觀上具有行賄之犯意且客觀上亦無積極證據足認
金山分隊隊員所交付之餽贈係約使公務員職務上行為一定行使之
對價，因認被告戊○○、丁○○被訴此部分收受賄賂犯嫌尚屬不
能證明云云（見原判決第二十二頁至第二十五頁，理由第六段）
。惟原判決另認被告丁○○收受甲○○等人交付之現金，為各分
隊（指汐止、社后分隊）送錢予大隊長即被告丁○○之目的，即
對長官之職務範圍內已有踐履賄求特定行為，且係於每年三大民
俗節日，每次交付一萬元至二萬五千元不等之現金，顯已超乎三
大民俗節日民間送禮之餽贈範圍，而該金錢自屬賄賂，是被告丁
○○收受屬下各分隊交付之金錢，亦係對於職務上之行為收受賄
賂，可以認定（見原判決第十六頁至第十八頁，理由第三段）等
詞。就被告丁○○先後同係收受下屬分隊按年節上繳款項之同質
性行為，竟為相異之評價，已見齟齬。再觀諸證人張國隆於偵查
中證稱：「（你為何要送錢給丁○○？）第四大隊於八十七年七
月一日成立後，各消防分隊都有耳聞需於每年三節送錢給丁○○
，惟當時我未加以理會，直到有一次我到第四大隊隊部洽公，第
四大隊之小隊長戊○○主動將我請到一旁，並告知我『大隊長要
送禮，金山的轄區比較單純，所以出一萬元就好。』……。」、
「送錢去第四大隊時都是由我一人送去，我記得前幾次八十八年
中秋、八十九年春節、端午、中秋都是交給戊○○親收，戊○○
每次接過裝錢的公文封後，均未多說什麼即直接收取，九十年春
節那次，因戊○○不在，所以我直接將錢交給大隊長丁○○。」
等語（見九十年偵字第五九一六號偵查卷(三)第九十九頁）「（戊
○○收錢幾次？）我非常確定有三次，另外九十年春節我確定送
給丁○○。」（見前揭偵卷(三)第一一三頁背面至第一一四頁）等
語。參以證人趙建南亦證述：「（丁○○對於『基礎打不好』而
未上繳的萬里分隊及石門分隊主管，施以何種處置？）考績打不
好是最普遍的方式，另調職也是一種方式……」（見前揭偵卷(三)
第一０八頁背面）等情。上開證詞若果不虛，則金山分隊每次上
繳禮金一萬元，是否係為求方便避免刁難而有行賄之意？被告丁
○○收受（部分由被告戊○○代收）屬下金山分隊交付之金錢，
能否謂非屬對於職務上之行為收受賄賂？即非全無研求之餘地。
乃原判決未遑深入詳為剖析究明，遽就此部分為被告戊○○、丁
○○有利之認定，併有調查職責未盡及理由欠備之違失。(九)現行
刑法第二條第一項明文規定：「行為後法律有變更者，適用行為
時之法律。但行為後之法律有利於行為人者，適用最有利於行為
人之法律。」惟此「法律變更」與法律修正之概念有別；所謂法
律變更應係指因法律修正而「刑罰」有實質之更異而言（如修正
後新舊法法定本刑輕重變更或犯罪構成要件寬嚴不同），始有依
上開規定為準據法而比較適用新法或舊法之問題。如新舊法處罰
之輕重仍然相同（例如僅形式上修正法律用語或條次移列），並
無有利或不利之情形，即無適用上開規定為比較之餘地，自應依
一般法律適用之原則，適用現行、有效之裁判時法論處。原判決
理由第四段第(一)、(二)、(三)點，就貪污治罪條例第二條有關公務員
定義、貪污治罪條例第八條第二項有關偵查中自白並自動繳交所
得財物減輕其刑，及刑法第二十八條共同正犯規定之修正，認無
論依修正前、後之規定，於被告等均無有利或不利之情形各節。
則依上揭說明即無適用刑法第二條第一項為比較新舊法之問題，
自應適用現行有效之修正後規定為論科依據。乃原判決卻說明應
依修正前貪污治罪條例第二條、第八條第二項及刑法第二十八條
規定，為認定被告等公務員定義、被告己○○偵查中自白並自動
繳交所得財物減輕其刑，及被告甲○○、乙○○成立共同正犯之
依據（見原判決第十八頁至第二十頁），洵有未當。以上或為上
訴意旨所指摘，或屬本院得依職權調查之事項，應認原判決仍有
撤銷發回更審之原因。至原判決理由第六段、第七段說明丁○○
、己○○不另為無罪諭知部分，因公訴意旨認與前揭論罪科刑部
分有裁判上一罪關係，基於審判不可分原則，應併予發回，附此
敘明。
據上論結，應依刑事訴訟法第三百九十七條、第四百零一條，判
決如主文。
中　　華　　民　　國　九十六　年　　九　　月   十三   日
                      最高法院刑事第十二庭
                          審判長法官  王　居　財
                                法官  郭　毓　洲
                                法官  黃　梅　月
                                法官  邱　同　印
                                法官  陳　東　誥
      本件正本證明與原本無異
                                      書  記  官
中　　華　　民　　國　九十六　年　　九　　月   十九   日
                                                     ｍ
